ACORDAO-COMPLETO-2337815

ACÓRDÃO 10434/2019 ATA 34/2019 - PRIMEIRA CÂMARA

Vistos, relatados e discutidos estes autos de tomada de contas especial instaurada pelo então Ministério do Desenvolvimento Social e Combate à Fome (MDSCF) , em razão de impugnação parcial de despesas realizadas com recursos repassados à Prefeitura Municipal de Duque de Caxias/RJ, na modalidade fundo a fundo, à conta do Programa de Proteção Social Básica (PSB) e do Programa de Proteção Social Especial (PSE) , no exercício de 2007,
ACORDAM os Ministros do Tribunal de Contas da União, reunidos em sessão da Primeira Câmara, ante as razões expostas pelo Relator, em:
9.1. fixar novo e improrrogável prazo de 15 (quinze) dias, contados a partir da notificação, para que o município de Duque de Caxias comprove, perante o Tribunal (art. 214, inciso III, alínea "a", do RI/TCU) , o recolhimento aos cofres do Fundo Nacional de Assistência Social/FNAS das quantias abaixo discriminadas, atualizadas monetariamente a partir das datas indicadas, até a data do efetivo recolhimento:
	Data
	Valor (R$) 
	Débito/Crédito

	19/7/2007
	52.416,00
	D

	13/8/2007
	52.416,00
	D

	12/9/2007
	52.416,00
	D

	15/10/2007
	52.416,00
	D

	14/11/2007
	52.416,00
	D

	17/12/2007
	27.188,00
	D

	21/12/2007
	27.188,00
	D

9.2. fixar novo e improrrogável prazo de 15 (quinze) dias, contados a partir da notificação, para que o município de Duque de Caxias comprove, perante o Tribunal (art. 214, inciso III, alínea "a", do RI/TCU) , o recolhimento aos cofres do Fundo Nacional de Assistência Social/FNAS das quantias abaixo discriminadas, atualizadas monetariamente a partir das datas indicadas, até a data do efetivo recolhimento:
	Data
	Valor (R$) 
	Débito/Crédito

	15/6/2007
	100,00
	D

	13/8/2007
	9.040,00
	D

	18/12/2007
	1.260,00
	D

	18/12/2007
	50.476,00
	D

9.3. informar ao município de Duque de Caxias, na pessoa de seu representante legal, que a liquidação tempestiva de débito, sobre o qual, nessa hipótese, deverá incidir apenas a atualização monetária, implicará o saneamento do processo e permitirá que o Tribunal julgue suas contas regulares com ressalva, dando-lhe quitação, nos termos do art. 12, § 2º, da Lei 8.443/1992, c/c o art. 202, § 4º, do Regimento Interno do TCU, enquanto a falta de liquidação tempestiva ensejará o julgamento pela irregularidade das contas, com imputação de débito, atualizado monetariamente e acrescido de juros de mora, abatendo-se os valores já recolhidos;
9.4. dar ciência desta deliberação ao município de Duque de Caxias e ao Sr. Washington Reis de Oliveira.

Tomada de contas especial instaurada em razão da impugnação parcial de despesas efetuadas com recursos transferidos ao município de Duque de Caxias/RJ, na modalidade fundo a fundo, por meio do Programa de Proteção Social Básica (PSB) e do Programa de Proteção Social Especial (PSE), no exercício de 2007.

Primeira Câmara

Ministério do Desenvolvimento Social (extinto).

3. Interessados/Responsáveis:
3.1. Responsáveis: Prefeitura Municipal de Duque de Caxias - RJ (29.138.328/0001-50); Washington Reis de Oliveira (XXX.118.467-XX).

13.1. Ministro presente: Benjamin Zymler (Relator).
13.2. Ministros-Substitutos convocados: Augusto Sherman Cavalcanti (na Presidência), Marcos Bemquerer Costa e André Luís de Carvalho.
13.3. Ministro-Substituto presente: Weder de Oliveira.

ACORDAO-COMPLETO-2520205

Acórdão 18636/2021 - Primeira Câmara

ACORDAO-COMPLETO-2455225

Acórdão 3494/2021 - Primeira Câmara

ACORDAO-COMPLETO-2433508

Acórdão 13376/2020 - Primeira Câmara

BENJAMIN ZYMLER

Adoto como parte do relatório a instrução elaborada no âmbito da Secretaria do TCU no Estado do Rio de Janeiro (peça 49) , cuja proposta de encaminhamento contou com a anuência de diretor da unidade técnica (peça 50) , atuando com fundamento na subdelegação de competência constante da Portaria-Secex-RJ 1/2016, de 28/3/2016:
 "	Trata-se de Tomada de Contas Especial instaurada pelo Ministério do Desenvolvimento Social e Combate à Fome (MDSCF) , de responsabilidade do Sr. Washington Reis de Oliveira (CPF XXX.118.467-XX) , no valor histórico de R$ 515.590,00, em razão de impugnação parcial de despesas realizadas com recursos repassados à Prefeitura Municipal de Duque de Caxias/RJ, na modalidade fundo a fundo, à conta do Programa de Proteção Social Básica (PSB) e do Programa de Proteção Social Especial (PSE) , no exercício de 2007 (peças 1-2) .
HISTÓRICO
2.	A TCE foi instaurada por decisão da Coordenação Geral de Prestação de Contas do Fundo Nacional de Assistência Social (peça 1, p. 19-20) .
3.	À peça 2, p. 18-28, consta tabela contendo a lista das notificações expedidas visando à regularização das contas e ao ressarcimento do dano.
4.	O Relatório do Tomador de Contas (peça 2, p. 12-32) concluiu pela responsabilização do Sr. Washington Reis de Oliveira (CPF XXX.118.467-XX) , Prefeito de Duque de Caxias/RJ, no período de 1/1/2005 a 31/12/2008, em razão de não ter sido apresentado suporte documental que comprovasse a utilização dos recursos públicos repassados nos fins estabelecidos.
5.	O Relatório e o Certificado de Auditoria, bem como o Parecer do Dirigente do Órgão de Controle Interno, todos da Controladoria-Geral da União (CGU) , confirmaram a irregularidade e concluíram pela responsabilização do ex-prefeito (peça 2, p. 38-44) .
6.	Em Pronunciamento Ministerial de 13/4/2015 (peça 2, p. 52) , a Exma. Sra. Ministra de Estado do Desenvolvimento Social e Combate à Fome tomou ciência dos documentos supra e determinou o encaminhamento do processo a essa Corte de Contas.
7.	A presente TCE foi recebida por este Tribunal em 15/5/2015, tendo sido constatado no exame preliminar estar devidamente constituída e em condição de ser instruída (peça 2, p. 53, e peça 3) .
8.	Conforme relatado na instrução anterior, o responsável, na qualidade de Prefeito de Duque de Caxias/RJ, deixou de comprovar a aplicação dos recursos recebidos do Fundo Nacional de Assistência Social (FNAS) , no exercício de 2007, no âmbito do Programa de Erradicação do Trabalho Infantil (PETI) , uma vez que não apresentou elementos demonstrando a adequada utilização dos recursos públicos recebidos pelo referido município, nas finalidades para as quais foram destinados.
9.	Consta ter ficado caracterizada a irregularidade, com o dano devidamente quantificado, no valor histórico de R$ 515.590,00, conforme tabela constante à peça 1, p. 15, possibilitando o prosseguimento do presente processo, com a realização de citação do Sr. Washington Reis de Oliveira, para que fossem apresentadas alegações de defesa ou recolhida a quantia devida.
10.	Consta, ainda, que o Município de Duque de Caxias/RJ deveria ser citado solidariamente, tendo em vista que, na inspeção realizada pelo Ministério Público do Estado do Rio de Janeiro (peça 1, p. 45-53) , havia sido apontado que os recursos do PETI estariam sendo indevidamente utilizados para financiar atividades do Programa de Atividade Complementar do Ensino Fundamental - PACEF, desenvolvido pela Secretaria Municipal de Educação, caracterizando desvio de finalidade e benefício do município, sem que tenham sido apresentados documentos que comprovassem o contrário.
11.	Esta Secex submeteu os autos à consideração superior, propondo a realização de citação do Sr. Washington Reis de Oliveira, solidariamente com o Município de Duque de Caxias/RJ, na pessoa de seu representante legal, para que fossem apresentadas alegações de defesa e/ou recolhida aos cofres do Fundo Nacional de Assistência Social a quantia abaixo indicada, atualizada monetariamente a partir das respectivas datas até o efetivo recolhimento, abatendo-se, na oportunidade, a quantia eventualmente ressarcida, na forma da legislação em vigor, em razão da não comprovação da regular aplicação de parte dos recursos recebidos do Fundo Nacional de Assistência Social, em 2007, pelo referido município, no âmbito do PETI, uma vez que não foram apresentados os demonstrativos da execução das despesas e dos pagamentos efetuados, tampouco os elementos que comprovassem a adequada utilização dos recursos públicos recebidos, nas finalidades para as quais foram destinados, em descumprimento ao art. 30-C da Lei 8.742/1993, incluído pela Lei 12.435/2011.
	Data da Ocorrência
	Valor Original (R$) 

	16/1/2007
	1.260,00

	16/1/2007
	505.190,00

	19/4/2007
	100,00

	17/5/2007
	9.040,00

	Total
	515.590,00

12.	Conforme se verifica nos autos, o Sr. Washington Reis de Oliveira foi citado por meio do Ofício 3206/2015TCU/SECEXRJ, de 20/10/2015, e a Prefeitura de Duque de Caxias/RJ, por meio do Ofício 3205/2015TCU/SECEX-RJ, de 20/10/2015 (peças 9 e 10) .
13.	A resposta do Sr. Washington consta à peça 17. A Prefeitura de Duque de Caxias não se manifestou.
14.	Ao analisar a resposta do Sr. Washington, concluiu-se pela rejeição das alegações de defesa, uma vez que não foi apresentado suporte documental que comprove a utilização dos recursos públicos repassados nos fins estabelecidos.
15.	Assim, concluiu-se pelo julgamento das contas do Sr. Washington e da Prefeitura como irregulares, imputando-lhes o débito em sua totalidade.
16.	O parecer do MP/TCU (peça 23) consignou duas discordâncias em relação à proposta desta Secex:
	a) não haveria elementos para responsabilizar o Município de Duque de Caxias, uma vez não haveria nos autos prova de que tal valor tenha sido aplicado nas ações do PETI ou de qualquer outro programa federal, estadual ou municipal, ou, ainda, que tenha sido utilizado para o pagamento de qualquer despesa municipal;
	b) as citações não teriam sido claras em informar quais despesas teriam sido aceitas pelo concedente, uma vez que o concedente registrou que foram acatadas parcialmente as justificativas do prefeito municipal, porém, a contratação de profissionais fora da equipe de referência com recursos do PETI permaneceu pendente, não tendo sido apresentados os elementos comprobatórios da irregularidade constatada (peça 1, p. 17) , e que deveria ter sido demonstrado nos autos quais despesas foram acatadas e quais foram rejeitadas, de forma a esclarecer a composição do débito ora apurado e assim ser concedida a ampla defesa e o contraditório ao responsável.
17.	Desse modo, entendeu necessário constar dos autos quais as despesas foram efetivamente impugnadas, ao invés de fazer referência, apenas, aos valores totais, principalmente no caso da Jornada Urbana, cujo montante impugnado pelo concedente foi de R$ 505.190,00 (peça 1, p. 4) , razão pela manifestou-se no sentido de que: (I) com base nos elementos constantes dos autos, fosse excluído da presente relação processual a Prefeitura de Duque de Caxias/RJ; e (II) os autos retornassem à unidade instrutiva para que obtenha a documentação necessária à correta discriminação do débito, bem como para que se realize nova citação do Sr. Washington Reis de Oliveira.
18.	Em seu despacho (peça 24) , o relator rejeitou a proposta de excluir a Prefeitura dos autos e acolheu a proposta de devolver os autos à Secex/RJ para obtenção da documentação necessária à correta discriminação do débito e realização de nova citação do Sr. Washington Reis de Oliveira.
19.	Na sequência (peça 25) , foi proposta a realização da diligência, a qual foi promovida por meio do Ofício 1614/2017-Secex-RJ (peça 29) e cuja resposta consta às peças 30 a 39.
20.	Após essa etapa, na instrução anterior (peça 41) , propôs-se a citação do Sr. Washington Reis de Oliveira, prefeito de Duque de Caxias na gestão 2005-2008, solidariamente com a Prefeitura de Duque de Caxias, em decorrência da ausência de apresentação de suporte documental das despesas efetuadas no âmbito do Programa de Erradicação do Trabalho Infantil - PETI, modalidade Jornada Urbana, relativamente a recursos repassados pelo Fundo Nacional de Assistência Social ao Município de Duque de Caxias/RJ, que se referem a pagamentos ao Instituto Brasileiro de Desenvolvimento do Ensino e Pesquisa da Administração Pública (Inbrapa) e ao Instituto Brasileiro de Tecnologia e Desenvolvimento do Ensino (Ibratec) , resultando na ausência de comprovação da boa e regular aplicação dos recursos recebidos:
	Data
	Valor (R$) 
	Débito/Crédito

	11/5/2007
	71.448,00
	D

	19/7/2007
	52.416,00
	D

	13/8/2007
	52.416,00
	D

	12/9/2007
	52.416,00
	D

	15/10/2007
	52.416,00
	D

	14/11/2007
	52.416,00
	D

	17/12/2007
	27.188,00
	D

	21/12/2007
	93.998,00
	D

21.	A proposta foi acolhida pela Secex-RJ e as citações foram realizadas por meio dos ofícios às peças 43 e 44. A Prefeitura de Duque de Caxias não se manifestou no prazo concedido, e a resposta do Sr. Washington Reis de Oliveira consta à peça 47.
EXAME TÉCNICO
Alegações de defesa do Sr. Washington Reis de Oliveira (peça 47) 
22.	Com relação às preliminares, o primeiro argumento apresentado se refere ao suposto cerceamento de defesa, em razão de citações indevidas que teriam sido realizadas por edital pelo Ministério de Desenvolvimento Social e Combate à Fome.
22.1	Alega que se manifestou apenas em uma única oportunidade, em julho de 2011, e que, embora tenha apresentado esclarecimentos àquela ocasião, teria sido solicitado que futuras notificações e intimações fossem endereçadas ao seu escritório, mas o Ministério teria realizado a citação por edital em duas oportunidades (29/6/2012 e 9/5/2013) . Sustenta que o Ministério não notificou o então deputado federal em seu gabinete no Congresso Nacional, nem o fez no endereço do seu patrono, como requerido.
22.2	Sustenta que a jurisprudência aponta que a citação por edital, sem o esgotamento dos meios necessários para a localização da parte interessada, enseja sua nulidade; ademais, a citação ficta prejudicou a defesa do subscritor que não pode ser ultrapassada pela instauração da presente tomada de contas especial, após mais de três anos de uma citação nula. Aponta que à época dos fatos, seria mais fácil a obtenção de documentos e a prestação de informações incorretas, inclusive para fins de localização das pessoas envolvidas no PETI.
22.3	Por esse motivo, sustenta que os autos devem retornar ao Ministério para sua regular instrução e para que o próprio Ministério faça o processamento do feito, primando-se pela ampla defesa.
23.	Na sequência, aponta que há ausência de pressuposto para a instauração de tomada de contas especial, apontando o art. 5º da IN/TCU 71/2012, o qual estabelece que se devem reunir elementos fáticos e probatórios suficientes para tal, e apontando que a instauração desse procedimento depende da indicação da conduta, da situação e do dano, exatos ou suficientemente configurados. 
23.1	Sustenta que a afirmativa de irregularidade estaria pautada única e exclusivamente na ata de inspeção do Ministério Público do Estado do Rio de Janeiro (MPE/RJ) , a qual traria apenas alegações de algumas pessoas, apontadas como Coordenadoras do PETI, mencionando somente o primeiro nome dessas pessoas, portanto, sem a indicação de documentos ou nome completo das pessoas.
23.2	Ademais, esse fato, por si só, não teria o condão de conferir suporte probatório no sentido de que as equipes foram contratadas com o valor do repasse do Fundo Nacional de Assistência Social, recebido pelo município de Duque de Caxias. Na referida ata, consta que a equipe é contratada pelo Inbrapa, que possui convênio com a Secretaria de Assistência Social de Duque de Caxias; além disso, no documento constou que a contrapartida do município de limita ao envio de alimentos e contratação de funcionários pelo Inbrapa. Assim, questiona como seria possível afirmar que as citações da ata se referem aos recursos do PETI.
23.3	Assim, sendo esse o único argumento para a contratação de profissionais com recursos destinados ao PETI, sem provas, conforme consta na Nota Técnica 5191/2011, restaria inequívoco que não está comprovado o dano, o que, portanto, seria insuficiente para a instauração da presente TCE.
23.4	Desse modo seria desarrazoado se permitir a instauração de uma TCE sem lastro comprobatório, pautada exatamente na ausência de documentação em relação aos pagamentos das equipes dos polos, mais especificamente quanto ao item que corresponde à parcela de contrapartida a ser paga pela municipalidade. O que se pretende com na presente TCE é levantar os elementos para justificar a instauração da TCE, repassando-se o ônus de comprovação a legalidade da utilização dos repasses aos acusados.
23.5	Assim, solicita que este Tribunal reconheça a ausência de pressupostos de constituição e de desenvolvimento válido e regular do processo, determinando-se o arquivamento dos autos, na forma do art. 2012, § 3º, c/c o art. 212, ambos do Regimento Interno do Tribunal.
24.	Quanto ao mérito, o primeiro argumento trata da alegada boa-fé do então prefeito de Duque de Caxias. Afirma que, enquanto prefeito de Duque de Caxias, teria agido pautado por pareceres de órgãos específicos que reconheciam a correta aplicação dos recursos federais e demonstravam, em relatórios, as diversas realizações no âmbito do projeto, confiando que tudo estava sendo empregado da melhor maneira possível. Orientou a Secretaria de Assistência Social que agisse de forma rigorosa na execução do PETI, e agiu pautado em pareceres, sendo inexigível que desconfiasse de seus setores interno ou de documentos oficiais.
24.1	Ressalta que no âmbito da Administração Pública, existe o instituto da desconcentração, que consiste na distribuição de serviço na mesma pessoa jurídica, resultando em diversas estruturas, próprio TCU possui entendimento claro sobre casos absolutamente semelhantes ao presente. No caso específico, ademais, o art. 9º, § 2º, da Lei 8.742/1993 especializou ainda mais a fiscalização de entidades e organizações de assistência social, determinando-se que o responsável pelo acompanhamento seria o Conselho Municipal de Assistência Social, o qual emitiu parecer aprovando todas as prestações de contas em reunião realizada em 30/6/2008, conforme documento constante nos autos e, em 10/6/2010, questionado sobre o parecer, apresentou esclarecimentos por meio de questionário de avaliação, a respeito da quantidade e qualidade dos serviços prestados pela Prefeitura. Assim, não se trata apenas de comprovação de execução financeira, resta evidente que os resultados do objeto conveniado foram alcançados.
24.2	Em análise aos citados esclarecimentos, a Coordenação Geral de Prestação de Contas, por meio da Nota Técnica 2313/2011, acolheu as justificativas apresentadas com o questionário pelo Conselho Municipal para a aprovação das contas elaboras, por meio do Demonstrativo Anual da Execução Financeira.
24.3	O prefeito sucessor, Sr. José Camilo Zito dos Santos Filho, em resposta a questionamento no âmbito da prestação de contas, consignou que era possível verificar nas planilhas e ordens de pagamento anexadas "que todos os processos pagos foram para execução do Programa de Erradicação do Trabalho Infantil - PETI, que houve licitação, as metas foram alcançadas, não havendo desvio de finalidade, e nem tampouco dano ao erário".
24.4	Em relação à jurisprudência desse Tribunal, aponta como caso semelhante o Acórdão 961/2003-TCU-Segunda Câmara (relator: Ubiratan Aguiar) .
25.	Na sequência, aponta a ausência de prova e de irregularidades quanto à contratação de profissionais, tratando do ônus probatório. Afirma que, segundo o art. 5º da IN TCU 71, compete à Administração Pública apresentar elementos probatórios que suportem a situação apontada como irregular, comprovando a ocorrência do dano. Nesse sentido, o entendimento da doutrina moderna é no sentido de que o processo de tomada de contas especial rege-se subsidiariamente pelo Código de Processo Civil, razão pela qual se aplica a esse a distribuição do ônus da prova, disposta no art. 333 do CPC.
25.1	Desse modo, cabe à Administração Pública provar que houve repasse de recursos e desvio de finalidade, ou que não houve prestação de contas, e, de modo algum apontar um suposto dano ao erário e determinar que os acusados tratem de comprovar a regularidade de suas condutas.
25.2	Segundo as afirmações da nota Técnica 5191/2011, seria possível colher evidências de que a contratação de profissionais ocorreu com recursos destinados ao PETI. Ocorre que da leitura da ata de inspeção do MPE/RJ, não é possível comprovar a alegada irregularidade; quanto ao PETI, fora afirmado tão somente que os profissionais foram contratados pelo Inbrapa, e sequer identificou a origem dos repasses para a contratação de tais profissionais.
25.3	Reitera que, ao contrário do afirmado pela Administração Pública, é possível demonstrar com os documentos juntados aos autos e mencionados ao longo dessa manifestação, que não houve qualquer irregularidade na utilização dos recursos repassados pelo FNAS.
25.4	Ainda com relação à ata do MPE/RJ, destaca que além de não ressaltar o desvio de finalidade, não teria o condão de fazer prova acerca das supostas irregularidades, haja vista que os membros do MP não possuem especialização técnica para conferir o devido valor pericial contábil dos fatos apontados como irregularidades, o que faz com que as provas não podem ser adotadas como absolutas. Sustenta que as informações da ata não são lançadas de forma precisa, que sequer consta o nome do funcionário que atendeu os membros do MP, nem consta documento de tais funcionários, de modo a qualifica-los. Aponta que nunca teria existido uma Sra. Vitória no Polo Nova Campina, ao contrário do que consta no relatório, e que o coordenador do Polo é o Sr. Vitório, o qual nunca teria relatado as informações constantes no documento e que colocaria em dúvida a veracidade da ata, e poderia ser consultado caso houvesse necessidade.
26.	Em seguida, trata da ausência de desvio de finalidade dos recursos do PETI para financiar as atividades do PACEF (programa municipal) , o que configuraria desvio de finalidade. Acrescenta que o PACEF é responsabilidade da Secretaria de Educação, e que possui recursos próprios e distintos do PETI, executado pela Secretaria de Assistência Social.
26.1	Pondera que a Secretaria de Educação atua como suporte da área pedagógica, assim como na disponibilidade de espaço, monitores e lanche, e a Secretaria de Assistência Social, na incumbência do PETI, com materiais didáticos e fornecimento de equipe multidisciplinar: profissionais técnicos da assistência social, psicopedagogia, auxilio administrativo, digitadores e serviços gerais, sendo seu objetivo abolir o trabalho infantil. A equipe do PETI é (era) contratada pelo Inbrapa (Instituto Brasileiro de Desenvolvimento, Ensino e Pesquisa da Administração Pública) , o qual firmou contrato com a Prefeitura de Duque de Caxias no dia 2/6/2006. Esta pessoa jurídica atua (va) com o fim específico de suporte técnico profissional com a Secretaria de Assistência Social. Já a equipe do PACEF é (era) contratada pelo Ibea, que possui convênio com a Secretaria de Educação para os projetos ligados à sua finalidade, sem relação com o objeto específico do PETI. Nos polos de Campina e da Sarapui havia a atuação dos dois programas, mas não havia confusão de receitas para seu custeio, e os demais polos tinham somente atuação do PETI. Assim, não é factível que toda a despesa paga ao Inbrapa seja rejeitada sob a alegação de confusão quanto ao custeio de outro programa.
26.2	Aponta que inúmeras despesas estariam "cabalmente comprovadas" nos autos, as quais se referem aos pagamentos ao Inbrapa (peça 33, p. 39-40, 68-69, 70-71, 72-72, 74-75 e 76-77) e à Ibratec (peça 33, p. 78-79 e 80-81) , o que não poderia ser ignorado, sob pena de enriquecimento sem casa da Administração Federal. Sustenta que a própria ata confirmaria que as atividades desenvolvidas eram de teatro, práticas esportivas, xadrez, capoeira, artesanato, dança, oficina de papel, violão, desenho, coral e música, sem qualquer relação com o outro programa (PACEF) .
26.3	Com relação ao polo Campina, afirma que os recursos ali investidos nunca foram desnecessários, e que não há ilicitude ou ilegalidade atribuída ao número de beneficiários pelo fato de os mesmos serem alunos da mesma instituição, uma vez que no PETI os inscritos precisam ser crianças e adolescentes, frequentadores da escola e do turno complementar.
27.	Após expor as suas alegações, conclui que o tempo decorrido efetivamente dificulta o levantamento de outras provas, mas que ainda assim não subsistiria elemento capaz de configurar a irregularidade apontada e o dano ao erário, tampouco dolo ou culpa do responsável. Assim, requer sejam julgadas regulares as contas em análise, com o arquivamento dos autos. Por fim, apresentou uma síntese de seus argumentos, os quais já haviam abordados anteriormente.
Análise das alegações de defesa do Sr. Washington Reis de Oliveira
28.	Com relação à argumentação de nulidade em razão da citação por edital (item 22 e subitens) , não procedem os argumentos do responsável. A jurisprudência sobre nulidade de citação por edital se aplica quando o responsável não comparece aos autos, o que não foi o caso, uma vez que já havia sido notificado no âmbito do órgão instaurador.
28.1	Destaca-se que a Nota Técnica 5403/2012, elabora pela Diretoria Executiva do Fundo Nacional de Assistência Social (peça 35, p. 65-69) aponta as inúmeras notificações ao Sr. Washington Reis de Oliveira (ex-prefeito) , ao Sr. José Camilo Zito dos Santos Filho (prefeito sucessor) e ao Conselho Municipal de Assistência Social, sendo doze comunicações no total (àquela época) , o que vai de encontro ao argumento apresentado.
28.2	Ademais, o responsável foi citado regularmente no âmbito deste Tribunal, e manifestou-se em todas as ocasiões, então não há que se falar em prejuízo à ampla defesa. Ademais, o retorno dos autos ao órgão instaurador seria somente uma medida protelatória, uma vez que a defesa pode ser apresentada aqui sem qualquer prejuízo ao responsável.
29.	No que tange à segunda preliminar, sobre a ausência de pressupostos para a instauração da tomada de contas especial (item 23 e subitens) , também não procedem os argumentos apresentados. Nesse sentido, cabe destacar que a conduta apresentada no último ofício de citação foi a seguinte:
[...] em razão da ausência de apresentação de suporte documental das despesas efetuadas no âmbito do Programa de Erradicação do Trabalho Infantil - PETI, modalidade Jornada Urbana, relativamente a pagamentos ao Instituto Brasileiro de Desenvolvimento do Ensino e Pesquisa da Administração Pública (Inbrapa) e Instituto Brasileiro de Tecnologia e Desenvolvimento do Ensino (Ibratec) , resultando na não comprovação da boa e regular aplicação dos recursos públicos; Prefeitura Municipal de Duque de Caxias: além da ausência de apresentação de suporte documental das despesas efetuadas, verificou-se possível sobreposição das despesas executadas com recursos do PETI com programas municipais, conforme apontado no relatório do Ministério Público Estadual/RJ, o que resultaria em benefício ao referido ente, nos termos da Decisão Normativa TCU 57/2004.
29.1	Assim, na análise da última instrução (peça 41) foram apontados elementos que caracterizam a execução financeira - extratos bancários, ordem de pagamento e comprovante da transferência/TED. Não havia notas fiscais, bem como qualquer elemento que comprove a execução física do objeto dos pagamentos.
29.2	Portanto, no caso em tela, a ausência dos documentos decorre da falta de comprovação da boa e regular utilização dos recursos públicos. A prevalecer a tese do responsável, qualquer gestor poderia aplicar um desfalque de recursos públicos, não apresentar qualquer elemento e alegar que o ônus da prova é do concedente ou do Tribunal, a depender da fase em que se encontra a tomada de contas especial. Nesse sentido, assim estabelece o parágrafo único do art. 70 da Constituição Federal:
Parágrafo único. Prestará contas qualquer pessoa física ou jurídica, pública ou privada, que utilize, arrecade, guarde, gerencie ou administre dinheiros, bens e valores públicos ou pelos quais a União responda, ou que, em nome desta, assuma obrigações de natureza pecuniária. 
29.3	Ademais, a Lei Orgânica do Tribunal assim prevê:
Art. 8° Diante da omissão no dever de prestar contas, da não comprovação da aplicação dos recursos repassados pela União, na forma prevista no inciso VII do art. 5° desta Lei, da ocorrência de desfalque ou desvio de dinheiros, bens ou valores públicos, ou, ainda, da prática de qualquer ato ilegal, ilegítimo ou antieconômico de que resulte dano ao Erário, a autoridade administrativa competente, sob pena de responsabilidade solidária, deverá imediatamente adotar providências com vistas à instauração da tomada de contas especial para apuração dos fatos, identificação dos responsáveis e quantificação do dano.
29.4	Por fim, cabe apontar a jurisprudência pacífica e remansa do Tribunal sobre o ônus da prova nesse caso:
Acórdão 2435/2015-TCU-Plenário | Relator: ANA ARRAES
É dever do gestor público, em especial em tomada de contas especial, trazer elementos probatórios consistentes, coerentes e suficientes, que demonstrem, de forma inequívoca, o bom e correto emprego das verbas geridas, de acordo com as normas pertinentes.
Acórdão 933/2013-TCU-Plenário | Relator: ANA ARRAES
O ônus da prova da idoneidade no emprego de recursos públicos, no âmbito administrativo, recai sobre o gestor, obrigando-se este a comprovar a regular aplicação dos valores a ele confiados.
Acórdão 4869/2010-TCU-Primeira Câmara | Relator: MARCOS BEMQUERER
Compete ao gestor público o ônus de demonstrar a boa e correta aplicação dos recursos públicos.
Acórdão 3134/2010-TCU-Segunda Câmara | Relator: AUGUSTO SHERMAN
Compete ao gestor comprovar a boa e regular aplicação dos recursos públicos, cabendo-lhe, portanto, o ônus da prova.
Acórdão 7240/2012-TCU-Segunda Câmara | Relator: AUGUSTO NARDES
O ônus de comprovar a regularidade integral na aplicação de recursos públicos compete ao gestor, por meio de documentação consistente, que demonstre cabalmente os gastos efetuados, bem assim o nexo causal entre a execução do objeto e os recursos repassados.
Acórdão 95/2013-TCU-Plenário | Relator: WALTON ALENCAR RODRIGUES
O ônus de demonstrar a regular aplicação de recursos federais recai sobre o agente público responsável por sua gestão.
Acórdão 5742/2016-TCU-Primeira Câmara | Relator: BRUNO DANTAS
O gestor que subscreve o convênio assume a responsabilidade pessoal pela observância de suas disposições, incluindo o ônus de comprovar a boa e correta aplicação dos recursos públicos recebidos.
Acórdão 3101/2016-TCU-Primeira Câmara | Relator: BRUNO DANTAS
O gestor que subscreve o convênio contrai a responsabilidade pessoal pela observância de suas disposições, incluindo o ônus de comprovar a boa e correta aplicação dos recursos públicos recebidos.
29.5	Passa-se, a seguir, aos argumentos de mérito apresentados pelo responsável.
30.	Com relação à boa-fé (item 24 e subitens) , não se trata de excludente de responsabilidade, e serve, quando verificada, apenas para evitar o pagamento de juros do débito imputado. No bojo desse argumento, foram incluídos outros argumentos, como a existência de pareceres, a desconcentração.
30.1	Com relação aos pareceres, em que pese o documento do Conselho Municipal de Assistência Social apontar o cumprimento da meta em quantidade e qualidade, não há elementos que o sustentem, lembrando, como já apontado, que o ônus probatório é do responsável que recebe recursos públicos. No que concerne à Nota Técnica 2313/2011, cabe ressaltar que o Tribunal não está vinculado às conclusões ou opiniões do órgão instaurador da tomada de contas especial. No tocante à afirmação do prefeito sucessor, vale a mesma observação acerca do parecer, uma vez que se trata de uma afirmação desprovida de qualquer elemento que a embase.
30.2	Por fim, quanto à jurisprudência apontada, o caso em tela não se trata de uma irregularidade específica cometida na execução dos recursos recebidos, mas da prestação de contas em si, cuja responsabilidade recai sobre o prefeito. Assim, não podem ser aceitos os argumentos acerca desse tópico.
31.	Voltando à questão do ônus probatório (item 25 e subitens) , já analisada, cabe apontar que o Código de Processo Penal se aplica subsidiariamente no âmbito deste Tribunal, para preencher eventuais lacunas nas normas próprias, e não se aplica ao caso em tela. O ônus de comprovar a boa e regular aplicação dos recursos públicos é do gestor.
31.1	Quanto à afirmação de que a contratação dos profissionais teria ocorrido com os recursos do PETI, justamente esse é o que faltou na prestação de contas e foi o objeto da citação, uma vez que faltam tanto as notas ficais que embasam os pagamentos quanto documentos acerca da execução física. Portanto, as meras alegações acerca de ausência de irregularidades não possuem o condão de comprovar a regularidade da utilização dos recursos públicos.
31.2	Com relação ao nome incorreto na ata de inspeção do MPE/RJ, destaca-se que uma eventual incorreção não desconstitui o trabalho da entidade, bem como que não há necessidade de ser perito contábil para fazer uma inspeção acerca da regularidade ou não de determinado programa.
31.3	No que concerne à alegação de que um responsável por um dos polos poderia fornecer informações, cabe apontar que não cabe ao Tribunal a realização de perícia ou diligência:
Acórdão 2805/2017-TCU-Primeira Câmara | Relator: VITAL DO RÊGO
Não cabe ao TCU determinar, a pedido do responsável, a realização de diligência, perícia ou inspeção para a obtenção de provas, uma vez que constitui obrigação da parte apresentar os elementos que entender necessários para a sua defesa.
Acórdão 3623/2015-TCU-Primeira Câmara | Relator: JOSÉ MÚCIO MONTEIRO
Não cabe ao TCU produzir provas, organizar informações, realizar perícias ou adotar qualquer medida tendente a revelar o nexo de causalidade entre recursos transferidos e despesas efetuadas, pois compete ao gestor comprovar a boa e regular aplicação dos recursos públicos federais.
32.	Com relação à ausência de desvio de finalidade (item 26 e subitens) , o responsável não apresentou qualquer elemento que confirmassem suas afirmações. Ademais, ao contrário do que afirma, as despesas relativas aos pagamentos objetos dessa TCE não estão "cabalmente comprovados", uma vez que somente há ordem de pagamento e o documento bancário desse pagamento, não havendo nota fiscal nem qualquer comprovante da execução física.
33.	Quanto ao argumento acerca da dificuldade de obtenção de documentos, cabe ressaltar os seguintes julgados do Tribunal:
Acórdão 3357/2016-TCU-Primeira Câmara | Relator: BRUNO DANTAS
Eventuais dificuldades do gestor na obtenção dos documentos necessários à prestação de contas dos recursos geridos, inclusive as derivadas de ordem política, se não resolvidas administrativamente, devem ser por ele levadas ao conhecimento do Poder Judiciário por meio de ação própria, uma vez que a responsabilidade pela comprovação da boa e regular aplicação dos recursos públicos é pessoal.
 Acórdão 437/2018-TCU-Segunda Câmara | Relator: AUGUSTO NARDES
Eventuais dificuldades do gestor na obtenção dos documentos necessários à prestação de contas dos recursos geridos, inclusive as derivadas de ordem política, se não resolvidas administrativamente, devem ser por ele levadas ao conhecimento do Poder Judiciário por meio de ação própria, uma vez que a responsabilidade pela comprovação da boa e regular aplicação dos recursos públicos é pessoal.
34.	Cabe ressaltar as informações da instrução precedente quanto à citada ata de inspeção do MPE/RJ:
25. A ata da inspeção realizada pelos promotores (peça 31, p. 28-32) aponta atividades nos polos do PETI e menciona a utilização de profissionais custeados pela Inbrapa, no entanto:
a) não é possível fazer uma correlação entre os valores pagos e os serviços efetivamente prestados;
b) havia sobreposição dos programas PETI e PACEF (municipal) , sendo que o cadastramento era realizado pela segundo equipe e os profissionais eram os mesmos, o que aponta indícios de não utilização efetiva dos recursos;
c) em ao menos um dos polos foi apontado que não havia adequação da criança inscrita no perfil pré-estabelecido pelo PETI e que a verba federal era aproveitada para financiar dois programas que possuem finalidades distintas, "o que configura desvio de finalidade e de verba carimbada".
35.	Desse modo, ante a ausência de apresentação de documentos que comprovem a boa e regular utilização dos recursos repassados, rejeitam-se as alegações de defesa apresentadas pelo Sr. Washington Reis de Oliveira. Ademais, considerando que o Município de Duque de Caxias manteve-se revel, aplica-se-lhe o disposto no art. 12, § 3º, da Lei 8.433/1992, devendo ser responsabilizada solidariamente pelo débito, em razão da confusão entre os programas PETI e PACEF.
36.	Assim, o Sr. Washington Reis de Oliveira e o Município de Duque de Caxias devem ser condenados solidariamente em débito em relação aos valores apontados no item 33.a da instrução precedente (peça 41) , com base no raciocínio e cálculo constante nos itens 26 e 29 da mesma instrução.
37.	Além disso, deve o Município de Duque de Caxias ser condenado em débito em relação aos valores que permaneceram na conta bancária, apontados no item 33.b da instrução precedente, com base no raciocínio e cálculo constante nos itens 26 e 29 da mesma instrução.
38.	Considerando que o ente público não pode ter sua conduta avaliada quanto à boa-fé, entende-se necessário conceder novo e improrrogável prazo para o recolhimento do débito, sem juros, nos termos do art. 202, § 3º, do Regimento Interno, benefício que não pode ser estendido ao Sr. Washington Reis de Oliveira, uma vez que esse não demonstrou boa-fé.
CONCLUSÃO
39.	Em face da análise promovida na seção "Exame Técnico", conclui-se pela condenação em débito em relação aos valores apontados na instrução anterior, sendo as parcelas do item 33.a solidariamente entre o ex-prefeito e o Município de Duque de Caxias e as parcelas do item 33.b somente para o citado Município, devendo ser concedido ao ente novo e improrrogável prazo para o recolhimento do débito, sem juros, nos termos do art. 202, § 3º, do Regimento Interno.
PROPOSTA DE ENCAMINHAMENTO
40.	Diante do exposto, submetem-se os autos à consideração superior, propondo-se o envio dos autos ao relator, Ministro Benjamin Zymler, por intermédio da Douta Procuradoria, com as seguintes propostas:
	a) considerar revel, para todos os efeitos, o Município de Duque de Caxias (CNPJ 29.138.328/0001-50) , nos termos do art. 12, § 3º, da Lei 8.443/92;	
	b) rejeitar as alegações de defesa apresentadas pelo Sr. Washington Reis de Oliveira (CPF XXX.118.467-XX) ;
	c) fixar novo e improrrogável prazo de 15 (quinze) dias, contados a partir das notificações, para que o Município de Duque de Caxias comprove, perante o Tribunal (art. 214, inciso III, alínea "a", do RI/TCU) , o recolhimento aos cofres do Fundo Nacional de Assistência Social/FNAS, das quantias abaixo discriminadas, atualizadas monetariamente a partir das datas indicadas, até a data do efetivo recolhimento:
	Data
	Valor (R$) 
	Débito/Crédito

	11/5/2007
	71.448,00
	D

	19/7/2007
	52.416,00
	D

	13/8/2007
	52.416,00
	D

	12/9/2007
	52.416,00
	D

	15/10/2007
	52.416,00
	D

	14/11/2007
	52.416,00
	D

	17/12/2007
	27.188,00
	D

	21/12/2007
	93.998,00
	D

	d) fixar novo e improrrogável prazo de 15 (quinze) dias, contados a partir da notificação, para que o Município de Duque de Caxias comprove, perante o Tribunal (art. 214, inciso III, alínea "a", do RI/TCU) , o recolhimento aos cofres do Fundo Nacional de Assistência Social/FNAS, das quantias abaixo discriminadas, atualizadas monetariamente a partir das datas indicadas, até a data do efetivo recolhimento:
	Data
	Valor (R$) 
	Débito/Crédito

	15/6/2007
	100,00
	D

	13/8/2007
	9.040,00
	D

	18/12/2007
	1.260,00
	D

	18/12/2007
	50.476,00
	D

	e) informar ao Município de Duque de Caxias, na pessoa de seu representante legal, que a liquidação tempestiva de débito, sobre o qual, nessa hipótese, deverá incidir apenas a atualização monetária, implicará o saneamento do processo e permitirá que o Tribunal julgue suas contas regulares com ressalva, dando-se-lhe quitação, nos termos do art. 12, § 2º, da Lei 8.443/1992, c/c o art. 202, § 4º, do Regimento Interno do TCU, enquanto a falta de liquidação tempestiva ensejará o julgamento pela irregularidade das contas, com imputação de débito, atualizado monetariamente e acrescido de juros de mora, abatendo-se os valores já recolhidos."
2.	Por sua vez, o representante do Ministério Público manifestou-se parcialmente de acordo com o encaminhamento da Sec-RJ, nos seguintes termos:
	"Trata-se de tomada de contas especial instaurada pelo Ministério do Desenvolvimento Social e Combate à Fome em desfavor do Sr. Washington Reis de Oliveira, prefeito de Duque de Caxias/RJ, em razão da impugnação parcial de despesas efetuadas com recursos transferidos ao Município, na modalidade fundo a fundo, por meio do Programa de Proteção Social Básica (PSB) e do Programa de Proteção Social Especial (PSE) , no exercício de 2007.
Do montante total de recursos repassados (R$ 1.823.029,01) , o controle interno impugnou     R$ 515.590,00 destinados ao Programa de Erradicação do Trabalho Infantil (PETI) , referente a valores da Bolsa Urbana (R$ 9.040,00) , Bolsa Rural (R$ 100,00) , Jornada Urbana (R$ 505.190,00) e Jornada Rural (R$ 1.260,00) . A reprovação decorreu da utilização de parte dessa verba para a remuneração de mão de obra não pertencente ao quadro de referência do programa, conforme registrado na Nota Técnica nº 5191/2011 (peça 34, p. 60-63) . As despesas irregulares com pessoal foram realizadas por meio de contratos de terceirização firmados com o Instituto Brasileiro de Desenvolvimento do Ensino e Pesquisa da Administração Pública (Inbrapa) e com o Instituto Brasileiro de Tecnologia e Desenvolvimento do Ensino (Ibratec) .
Em manifestação anterior (peça 23) , posicionei-me, preliminarmente, pelo retorno dos autos à unidade técnica para a realização de diligências e outras medidas saneadoras necessárias à obtenção de um melhor detalhamento do débito em apreço. Tal sugestão foi acolhida por Vossa Excelência e, como consequência, foram juntados ao processo os documentos de peças 30 a 39.
A partir do Memorando nº 034/2011 (peça 33, p. 35-38) e de diversas ordens de pagamento emitidas pela Prefeitura de Duque de Caxias, a unidade técnica sintetizou o débito e os respectivos responsáveis da seguinte forma: 
	Programa
	Valor
	Destinação
	Responsável pela reparação do dano

	Bolsa Rural
	R$ 100,00
	Valores recebidos pelo Município, mas não utilizados até o final de 2007.
	Município de Duque de Caxias

	Bolsa Urbana
	R$ 9.040,00
		
	Jornada Rural
	R$ 1.260,00
		
	Jornada Urbana
	R$ 505.190,00
	Valor pago às entidades Inbrapa e Ibratec - R$ 454.714,00
	Prefeito Washington Reis de Oliveira, em solidariedade com o Município de Duque de Caxias

			Outras despesas e saldo remanescente na conta do Município - R$ 50.476,00
	Município de Duque de Caxias

Com base nesses valores de débito, foram promovidas novas citações para conceder aos responsáveis oportunidade de exercer o contraditório e ampla defesa. Conquanto tenha sido devidamente notificado (peça 46) , o Município de Duque de Caxias quedou-se inerte e deixou o prazo para apresentar manifestação transcorrer in albis. Deve, pois, ser considerado revel, dando-se seguimento ao processo, conforme dispõe o art. 12, § 3º, da Lei nº 8.443/92.
Já o Sr. Washington Reis de Oliveira apresentou alegações de defesa (peça 47) onde, em síntese: i) suscita a nulidade deste processo, por considerar nulas as comunicações que lhe foram remetidas na fase interna da TCE; ii) argumenta não haver débito a ser cobrado nesta TCE, pois considera que os recursos do PETI foram geridos de forma regular; iii) pondera que o processo não contém provas da prática de conduta irregular e alega ter agido de boa-fé. A defesa veio desacompanhada de novos documentos probatórios.
Ao reanalisar o mérito deste feito, a unidade técnica considerou que os argumentos expendidos pelo prefeito são insuficientes para elidir a irregularidade que lhe foi imputada, por considerar estarem ausentes os elementos necessários para caracterizar a regular execução física e financeira do PETI, fato que ensejaria o julgamento irregular das contas do gestor e a sua condenação ao ressarcimento de débito solidariamente ao Município de Duque de Caxias/RJ. Neste momento processual, a unidade técnica propõe a fixação de novo prazo para que o ente federado efetue a reparação do dano ao erário, previamente ao julgamento das contas em apreço.
II
Feito esse breve resumo, peço vênias para divergir da análise efetuada pela Secex/RJ unicamente no que diz respeito ao valor da dívida apurada nestes autos.
Conforme se extrai da instrução de peça 49, as parcelas de débito constantes da tabela abaixo foram imputadas solidariamente ao Sr. Washington Reis de Oliveira e ao Município de Duque de Caxias/RJ:
	
	Data
	Valor (R$) 
	Débito/Crédito

	11/05/2007
	71.448,00
	D

	19/07/2007
	52.416,00
	D

	13/08/2007
	52.416,00
	D

	12/09/2007
	52.416,00
	D

	15/10/2007
	52.416,00
	D

	14/11/2007
	52.416,00
	D

	17/12/2007
	27.188,00
	D

	21/12/2007
	93.998,00
	D

Após compulsar as ordens de pagamento constantes dos autos (peça 33, p. 39-81) , reputo não ser correta a inclusão da parcela de R$ 71.448,00 no cômputo do débito, uma vez que consta registro de que tal despesa foi quitada com recursos provenientes da própria Prefeitura de Duque de Caxias/RJ (peça 33, p. 39) .
De forma similar, opino pela necessidade de corrigir o valor da última parcela de R$ 93.998,00 para R$ 27.188,00, pois, conforme se vê no documento de peça 33, p. 80, apenas essa parte da despesa foi destinada ao PETI.
Após a realização desses ajustes, o débito a ser cobrado solidariamente do Sr. Washington Reis de Oliveira e do Município é:
		Data
	Valor (R$) 
	Débito/Crédito

	19/07/2007
	52.416,00
	D

	13/08/2007
	52.416,00
	D

	12/09/2007
	52.416,00
	D

	15/10/2007
	52.416,00
	D

	14/11/2007
	52.416,00
	D

	17/12/2007
	27.188,00
	D

	21/12/2007
	27.188,00
	D

Como consequência, também seria necessário ajustar o valor a ser cobrado individualmente da Prefeitura, majorando a parcela de R$ 50.476,00 para R$ 60.402,52 - resultado da diferença do montante recebido para Jornada Urbana (R$ 505.190,00) e o total de desembolsos realizados (R$ 444.787,48, vide tabela à peça 33, p. 37-38) . No entanto, considerando que tal modificação seria prejudicial ao Município, o que demandaria a realização de nova citação, julgo mais adequado manter o valor consignado na citação já efetuada (peça 44) , em atenção aos princípios da economia processual e racionalidade administrativa. 
Ante os elementos que compõem os autos, este representante do Ministério Público de Contas manifesta-se parcialmente de acordo com o encaminhamento proposto pela unidade técnica, sugerindo apenas a correção do montante a ser cobrado dos responsáveis ao final do processo da maneira acima explicitada."
É o relatório.

8.1. Danilo Botelho dos Santos (122.220/OAB-RJ) e outros, representando Washington Reis de Oliveira.

Subprocurador-Geral Paulo Soares Bugarin.

TOMADA DE CONTAS ESPECIAL. PROGRAMA DE PROTEÇÃO SOCIAL BÁSICA (PSB) E PROGRAMA DE PROTEÇÃO SOCIAL ESPECIAL (PSE), EXERCÍCIO DE 2007. NÃO COMPROVAÇÃO DA APLICAÇÃO DE PARTE DOS RECURSOS. CITAÇÃO. REVELIA DO ENTE MUNICIPAL. DÉBITO. CONCESSÃO DE NOVO E IMPRORROGÁVEL PRAZO PARA RECOLHIMENTO DO DÉBITO. CIÊNCIA.

TOMADA DE CONTAS ESPECIAL (TCE)

Secretaria de Controle Externo de Tomada de Contas Especial (SecexTCE).

Cuidam os autos de tomada de contas especial instaurada pelo então Ministério do Desenvolvimento Social e Combate à Fome (MDSCF) , em razão de impugnação parcial de despesas realizadas com recursos repassados à Prefeitura Municipal de Duque de Caxias/RJ, na modalidade fundo a fundo, à conta do Programa de Proteção Social Básica (PSB) e do Programa de Proteção Social Especial (PSE) , no exercício de 2007.
2.	O relatório do tomador de contas concluiu pela responsabilização do Sr. Washington Reis de Oliveria, então prefeito municipal, pelo débito de R$ 515.590,00, em razão da ausência da comprovação da utilização dos recursos públicos repassados (R$ 1.823.029,01) nos fins estabelecidos. A reprovação das contas decorreu da utilização de parte dos valores para a remuneração de mão de obra não pertencente ao quadro de referência do Programa de Erradicação do Trabalho Infantil (PETI) . Essas despesas eram oriundas de contratos de terceirização firmados com o Instituto Brasileiro de Desenvolvimento, Ensino e Pesquisa da Administração Pública (Inbrapa) e com o Instituto Brasileiro de Tecnologia e Desenvolvimento do Ensino (Ibratec) .
II
3.	Após a realização de diligências e outras medidas saneadoras sugeridas pelo representante do Ministério Público, foram promovidas citações dos responsáveis, conforme tabela a seguir:
	Programa
	Valor
	Destinação
	Responsável pela reparação do dano

	Bolsa Rural
	R$ 100,00
	Valores recebidos pelo Município, mas não utilizados até o final de 2007.
	Município de Duque de Caxias

	Bolsa Urbana
	R$ 9.040,00
		
	Jornada Rural
	R$ 1.260,00
		
	Jornada Urbana
	R$ 505.190,00
	Valor pago às entidades Inbrapa e Ibratec - R$ 454.714,00
	Prefeito Washington Reis de Oliveira, em solidariedade com o Município de Duque de Caxias

			Outras despesas e saldo remanescente na conta do Município - R$ 50.476,00
	Município de Duque de Caxias

4.	Embora regularmente citado, o município de Duque de Caxias não recolheu o débito e tampouco apresentou suas alegações de defesa, devendo ser considerado revel, dando-se seguimento ao processo, conforme dispõe o art. 12, § 3º, da Lei 8.443/1992.
5.	Por sua vez o Sr. Washington Reis de Oliveira, em suas alegações de defesa, aduz, em síntese: i) nulidade deste processo, por considerar nulas as comunicações que lhe foram remetidas na fase interna da TCE; ii) ausência dos pressupostos para a instauração da TCE; iii) não ocorrência de débito, pois considera que os recursos do PETI foram geridos de forma regular; e iv) ausência de provas da prática de conduta irregular e que teria agido de boa-fé.
III
6.	Após o exame das alegações de defesa apresentadas, a unidade técnica entendeu, em razão de estarem ausentes elementos para comprovar a execução física e financeira do PETI, que as contas deveriam ser julgadas irregulares, bem como o responsável ser condenado ao ressarcimento do débito solidariamente com o município de Duque de Caxias/RJ. Contudo, considerando que o ente público não poderia ter sua conduta avaliada quanto à boa-fé, entendeu necessário conceder novo e improrrogável prazo para que a unidade da federação repare o dano ao erário, sem juros, nos termos do art. 202, § 3º, do Regimento Interno.
7.	O representante do Ministério Público, por sua vez, manifestou concordância parcial com o encaminhamento proposto pela unidade técnica, sugerindo correções no valor do débito apurado.
IV
8.	Acolho os pareceres precedentes e incorporo as análises efetuadas como razões de decidir, em especial os apontamentos do Ministério Público, sem prejuízo das considerações a seguir.
9.	A alegação de que haveria um suposto cerceamento de defesa em razão de sua citação por edital pelo então Ministério de Desenvolvimento Social e Combate à Fome não merece prosperar.
10.	Como ressaltou a unidade técnica, o responsável foi regularmente citado no âmbito desta Corte e se manifestou em todas as ocasiões em que foi chamado aos autos. Assim, não há que se falar em prejuízo a sua ampla defesa, uma vez que lhe foi franqueado oportunidade para se justificar.
11.	Da mesma forma, a alegação de ausência de pressupostos para a instauração da tomada de contas especial não se sustenta. O responsável menciona o art. 5º da IN/TCU 71/2012, que dispõe sobre o pressuposto para a instauração do procedimento, para defender que o processo careceria de "elementos fáticos e probatórios suficientes" para sua promoção e que não haveria a possibilidade de fazê-lo "sem que a conduta, a situação e o danos estejam exatos ou suficientemente configurados" (peça 47, p. 6) .
12.	Conforme consignado nos pareceres precedentes, a ausência de documentos a respeito do uso dos recursos impossibilitou a comprovação da sua boa e regular aplicação. De acordo com a pacífica jurisprudência desta Corte, o gestor é responsável pessoal pela utilização desses valores. Nesse passo, todo aquele que utiliza ou gerencia recursos públicos, por dever constitucional e legal, submete-se ao encargo de demonstrar o correto emprego dos valores federais, nos termos dos arts. 70, parágrafo único, e 37, caput, da Constituição de 1988 e do art. 93 do Decreto-Lei 200, de 25 de fevereiro de 1967. Dessa forma, ante a não demonstração da aplicação dos recursos públicos, o pressuposto para a instauração da tomada de contas especial se verifica.
13.	O responsável alega que teria agido de boa-fé, pois pautado em pareceres de órgãos específicos que teriam reconhecido a correta aplicação dos recursos.
14.	Esta Corte não se vincula a conclusões e opiniões de outros órgãos em seus julgamentos. Assim, ante a ausência de elementos nos autos que possam embasar eventuais pareceres, resta prejudicada a demonstração da correta aplicação dos recursos públicos, ônus que, como já registrado, recai sobre aquele que recebe esses valores para a sua utilização em prol do interesse público.
15.	A alegação do responsável de que os recursos teriam sido geridos de forma regular não merece ser acolhida, pois desprovida dos documentos comprobatórios da correta utilização desses valores. Ademais, como ressaltou a unidade técnica, é justamente a ausência desses elementos que deu causa à instauração da presente tomada de contas especial.
16.	Por outro lado, cabe fazer o reparo nos valores do débito sugerido pelo representante do Parquet. Após o exame das ordens de pagamento juntadas aos autos, o membro do Ministério Público identificou que o pagamento da parcela de R$ 71.448,00 ao Inbrapa foi realizado com recursos provenientes da própria Prefeitura de Duque de Caxias/RJ (peça 33, p. 39) e que apenas parte (R$ 27.188,00) da despesa de R$ 93.998,00 paga ao Ibratec foi destinada ao PETI. Assim:
"12.	Após a realização desses ajustes, o débito a ser cobrado solidariamente do Sr. Washington Reis de Oliveira e do Município é:
		Data
	Valor (R$) 
	Débito/Crédito

	19/07/2007
	52.416,00
	D

	13/08/2007
	52.416,00
	D

	12/09/2007
	52.416,00
	D

	15/10/2007
	52.416,00
	D

	14/11/2007
	52.416,00
	D

	17/12/2007
	27.188,00
	D

	21/12/2007
	27.188,00
	D

13.	Como consequência, também seria necessário ajustar o valor a ser cobrado individualmente da Prefeitura, majorando a parcela de R$ 50.476,00 para R$ 60.402,52 - resultado da diferença do montante recebido para Jornada Urbana (R$ 505.190,00) e o total de desembolsos realizados (R$ 444.787,48, vide tabela à peça 33, p. 37-38) . No entanto, considerando que tal modificação seria prejudicial ao Município, o que demandaria a realização de nova citação, julgo mais adequado manter o valor consignado na citação já efetuada (peça 44) , em atenção aos princípios da economia processual e racionalidade administrativa."
17.	Desse modo, não havendo nos autos elementos que possam comprovar a boa e regular aplicação de parte dos recursos transferidos, adiro ao encaminhamento proposto pela unidade técnica, com as correções do valor do débito apresentadas pelo representante do Ministério Público, para conceder novo e improrrogável prazo para que a unidade da federação repare o dano ao erário, sem juros, nos termos do art. 202, § 3º, do Regimento Interno.
18.	Ressalto que a revelia do ente municipal não constitui óbice ao deferimento do prazo para recolhimento da dívida, conforme defendi no voto condutor do Acórdão 5996/2014-TCU-Plenário:
"14. Por outro lado, a revelia não pode ser entendida como uma penalidade. A apresentação de defesa é uma faculdade processual. Por essa razão, a renúncia a esse direito não pode, por si só, conduzir o responsável a uma condenação que lhe seja, em alguma medida, mais gravosa.
15. Portanto deve ser fixado novo e improrrogável prazo para que a municipalidade providencie a restituição dos recursos, atualizados monetariamente, sem a incidência de juros de mora, tudo em conformidade com o art. 12, inciso IV, §§ 1º e 2º, da Lei nº 8.443/92, c/c/ o art. 202, inciso IV, §§ 2º e 3º, do Regimento Interno."
Ante o exposto, voto por que seja adotada a deliberação que ora submeto a este Colegiado.
TCU, Sala das Sessões Ministro Luciano Brandão Alves de Souza, em 24 de setembro de 2019.
BENJAMIN ZYMLER 
Relator